---
title: "Cheat Sheet 2025-1."
author:
- rouhehe
format:
  html:
    toc: true
    toc-location: right
    number-sections: true
    theme: cosmo
    fontsize: 1.1em
    code-fold: true
    math: mathjax
editor: visual
---
# Cheet Sheet

## Instalar librerías

-   **reader:**

```{r}
#install.packages("readr", , repos = "https://cloud.r-project.org/")
library(reader)
```

- **readxl**

```{r}
#install.packages("readxl", , repos = "https://cloud.r-project.org/")
library(readxl)
```

- **crayon**
```{r}
#install.packages("crayon", repos = "https://cloud.r-project.org/")
library(crayon)
```


- **tidyr**
```{r}
#install.packages("tidyr", repos = "https://cloud.r-project.org/")
library(tydyr)
```

- **tydyverse**
```{r}
#install.packages("tidyverse", repos = "https://cloud.r-project.org/")
library(tydyverse)
```

- **ggplot2**
```{r}
#install.packages("ggplot2", repos = "https://cloud.r-project.org/")
library(ggplot2)
```


## Datos de tablas

-   **numero filas y columnas**

```{r}
#dim(CSV) 
#nrow(CSV)
#ncol(CSV)
```

- **calcular promedio, mediana y moda**

```{r}
#mean(CSV, na.rm=TRUE) 
#median(CSV, na.rm=TRUE)
#mfv(CSV, na.rm=TRUE)
```

_ **ordenar datos**

```{r}
valores <- c(5, NA, 8, 1, 4)
sort(valores) #esto ya elimina los NA
sort(valores, decreasing = TRUE)
```
## Textos en HTML

<p style="color: red;">Eso tilin si fuera comunista</p>
<p style="color: blue;">Eso tilin si fuera pitufin</p>
<p style="color: green;">Eso tilin si fuera shrek</p>

Para colocar el texto de mates en el centro:

### Notación:

$$ 
\overline{x}
$$

### Letras Griegas:

- Constantes:
$$
\alpha,\theta,\beta,\sigma,\Delta,\phi,\Phi,\gamma,\iota
$$

- Desviación estandar
$$
\sigma_1, \sigma_2,\dots,\sigma_n
$$

## Textos en qmd

```{r}
#cat(red("Eso tilin"))
```
