---
title: "Apuntes y Cheat Sheet 2025-1."
author:
- rouhehe
format:
  html:
    toc: true
    toc-location: right
    number-sections: true
    theme: cosmo
    fontsize: 1.1em
    code-fold: true
editor: visual
---

# Apuntes

## Acerca de las filas, columnas y celdas

Cada columna es una **variable**, o sea, la información que se desea tener.

Cada fila es una **observación**, es decir, contiene los datos de un encuestado.

Cada casilla o celda es un **dato**, entonces, es la información recibida de una variable, dado por un encuestado.

Las celdas vacías son **NA** o **dato faltante**.

Un encuestado no tiene que ser obligatoriamente una persona


## Abrir archivos

- Para **abrir** un archivo ".csv" debo usar la librería **reader**

## Media

Es un valor numérico que representa a todos los datos.

## Mediana

Es el dato que está ubicado en el centro de todos los datos ordenados.




# Cheet Sheet

## Instalar librerías
- **reader:**
```{r}
#install.packages("readr", , repos = "https://cloud.r-project.org/")
```

## Datos de tablas

- **numero filas y columnas**

```{r}
#dim(CSV) 

#nrow(CSV)

#ncol(CSV)
```

# Actividades

## Semana 3

### Lectura de datos diversos (Archivo EXCEL de Semana 1)

Descargo las librería "readr"
```{r, echo=FALSE, message=FALSE}
#install.packages("readr", , repos = "https://cloud.r-project.org/")
#install.packages("readxl", repos = "https://cloud.r-project.org/")
library(readr)
library(readxl)
```

```{r}
DD<-read_csv("Datos Diversos - Sheet1.csv")
DD
```

Observamos que se tienen 2814 *observaciones* y 23 *variables*

```{r}
dim(DD) # con esto vemos la cantidad filas y columnas

nrow(DD) # cantidad de filas

ncol(DD) # cantidad de columnas
```

Cargamos otra tabla (FAMOSOS1):

```{r}
datxl<- read_excel("FAMOSOS1.xlsx")
```


```{r}
"Tabla de actividades"
#table()

"Moda de actividades"
table(datxl$Género, datxl$Actividad)
```

Ejemplos de Preguntas usando datxl:

1. Calcule cuántos personajes no se dedican al canto:

```{r}
table(datxl$Actividad)
```

En el excel hay 25 filas, pero al sumar las cantidades de table, se obtiene 24. L aepxlicacipon es, que hay famoso que no ha puesto sua ctividad y por lo tanto no sé nada de él.

En la tabla se tiene las personas que con seguridad han puesto su actividad.

Entonces, la cantidad de peresonas que respondieron son:

(num personas) - (num personas que cantan)

=> 17

2. ¿Qupe porcentaje se dedica a la tecnología?

```{r}
table(datxl$Actividad)
```

Total: 24 famosos $\rightarrow$ 100%

3 de tecnología $\rightarrow$ $\frac{100 \times 3}{24} = 12.5%$

3. Indique la moda de la actividad de famosos: Es el valor que más se repite

```{r}
table(datxl$Actividad)
```

La moda es **CANTO**

4. De los que cantan, ¿qué porcentaje son MUJERES?

Aquí se usa ACTIVIDAD y GÉNERO
```{r}
TABLITA<-table(datxl$Actividad, datxl$Género)
TABLITA
```

Primero ubicamos cuantos cantan (7)

De esos 7, identificamos cuántos son mujeres (2).

$\Longrightarrow \frac{100\times 2}{7} = 28.57$%

5. ¿Cuántos son mujeres, con seguridad?

```{r}
table(datxl$Género)
```

Notamos que 23 personas han colocado su género y de ellos, 5 son mujeres.

$\Longrightarrow \frac{100\times 5}{23} = 21.74$%

6. De los hombres, ¿qué % cantan?

```{r}
table(datxl$Género, datxl$Actividad)
```

Hay 18 en total y 5 son los que cantan

$\Longrightarrow \frac{100\times 5}{18} = 27.78$%

7. Calcular la edad promedio

```{r}
mean(datxl$Edad)
```

No lo puede hallar, porque ene la columna EDAD, tal vez existe algunasc eldas vacías.

Para solucionar el problema, se hará que se ignoren las celdas vacías de esa columna

```{r}
mean(datxl$Edad, na.rm=TRUE)
```

La respuesta redondeada a dos decimales:

```{r}
round(mean(datxl$Edad, na.rm=TRUE), 2)
```
