---
title: "Apuntes y actividades 2025-1."
author:
- rouhehe
format:
  html:
    toc: true
    toc-location: right
    number-sections: true
    theme: cosmo
    fontsize: 1.1em
    code-fold: true
editor: visual
---

# Apuntes

```{r}
library(readxl)
library(tidyr)
library(tidyverse)
library(ggplot2)
datxl <- read_excel("C:\\Users\\yarit\\OneDrive\\Documentos\\GitHub\\clases_utec\\estadistica\\apuntes_files\\FAMOSOS1.xlsx")
```

## Acerca de las filas, columnas y celdas

Cada columna es una **variable**, o sea, la información que se desea tener.

Cada fila es una **observación**, es decir, contiene los datos de un encuestado.

Cada casilla o celda es un **dato**, entonces, es la información recibida de una variable, dado por un encuestado.

Las celdas vacías son **NA** o **dato faltante**.

Un encuestado no tiene que ser obligatoriamente una persona

## Abrir archivos

-   Para **abrir** un archivo ".csv" debo usar la librería **reader**

## Media

Es un valor numérico que representa a todos los datos.

## Mediana

Es el dato que está ubicado en el centro de todos los datos ordenados.

En un conjunto par de datos, la mediana es el promedio de los dos centrales, ejemplo:

Datos: $$ 1, 2, 4, 5$$

Mediana: $$ 2 + 4 = 6 \rightarrow 6 \div 2 = 3 $$

## Descriptores Numéricos

### Descriptores Resumidos

Sea una colección de notas, se pone como un vector, dentro de C(...)

```{r}
X <- c(8, NA, 6, 6, 4, 10, 8, 20 , 16, NA, 16, 8, 16, 16, 4, 6)
summary(X)
```

Summary me da valores como:

-   Val. Mínimo
-   Primer Cuartil
-   Mediana
-   Promedio
-   Tercer Cuartil
-   Val. Máximo
-   Vals. Nulos

Interpretaciones:

-   Mediana: La mayor nota del 50% de los que tienen menor nota es 8. O también, la menor nota del 50% de los que tienen mayor nota es 8.

-   Cuartil 1: La mayor nota del 25% de los que tienen **menores** notas es 6. O también, la menor nota del 75% de los que tienen **mayores** nota es 6.

-   Cuartil 3: La mayor nota del 75% de los que tienen **menores** notas es 16. O también, la menor nota del 25% de los que tienen **mayores** notas.

PROBLEMITA:

-   ¿Entre que valores están las notas de los alumnos que se encuentran en el 50% central?

Entre 6 y 16 (Q1 y Q3).

-   ¿Entre el 40% central?

Para hallar esto, hay un código jeje

**Cuantiles** Los cuantiles sirven para hallar cualquier porcentaje

```{r}
quantile(X, 0.3, na.rm=TRUE)
quantile(X, 0.7, na.rm=TRUE)
```

Como se hace:

1.  Calculamos el primer 30%
2.  Le sumamos los 40%, esto pq es lo q queremos encontrar
3.  Calculamos el 70% (30 + 40 = 70)

En un archivo datxl;

```{r}
quantile(datxl$Actividad, 0.5, type=3, na.rm=T)
```

## Acerca de los NAs

Vemos los NA de un data.frame

```{r}
is.na(datxl)
```

Este código genera un nuevo data frame pero con valores booleanos que representan si el dato es NA o no.

Contamos los valores NA

```{r}
table(is.na(datxl))
```

Otra alternativa:

```{r}
sum(is.na(datxl))
```

Ahora vemos los NAs de Datos Diversos

```{r, echo=FALSE, warning = FALSE}
DD <- read.csv("Datos Diversos - Sheet1.csv")
DD1 <- read_excel("Datos Diversos.xlsx")
```

```{r}
sum(is.na(DD1))
```

```{r}
sum(is.na(DD))
```

```{r}
dim(DD)
```

## Tablas de Frecuencia

### Frecuencias absolutas:

Para esta parte, crearemos una tabla estadística para **variable cualitativa**

$f_i$: frecuencias absoluta, es decir, es un conteo de cada elemento de la primera columna de la tabla.

$h_i$: frecuencia relativa =\> $\frac{f_i}{h_i}$

$x_i$: marca de clase, es el valor del medio de un intervalo =\> $\frac{Der + Izq}{2}$

### Histograma

Para hacer un histograma

```{r}
hist(datxl$Estatura, labels=TRUE, breaks = 5)
```

Para hacer la tabla de frecuencia (de momento) nos guiamos del histograma.

**Intervalos** se ven desde el histograma al igual que los $f_i$

### Tipo de variable

-   Usando *glimpse*

```{r}
glimpse(datxl)
```

-   Usando *class*

Este te lo da por variable

```{r}
class(datxl$Actividad)
```

-   Usando *str*

```{r}
str(datxl)
```

## Limpieza de Datos

```{r}
DF <- read_csv("Datos Diversos - Sheet2.csv")
DF
```

Antes, debemos hacer una copia de la original que es en la que voy a ir haciendo los cambios

```{r}
DFP <- DF
DFP
```

1. Primero verificar los tipos
Podemos hacer typecasting en caso el tipo sea incorrecto

- Convertimos **ciclo** a cualitativo: 
```{r}
DFP$Ciclo <- as.character(DFP$Ciclo)
DFP
```

```{r}
#DFP$Edad <- as.factor(DFP$Edad) solo por si no funciona
DFP$Edad <- as.numeric(DFP$Edad)
DFP
```

```{r}
DFP$"Peso (kg)" <- as.factor(DFP$"Peso (kg)")
DFP$"Peso (kg)" <- as.numeric(DFP$"Peso (kg)")
DFP
```

Para cambiar el nombre de una columna de usa:
```{r}
DFP <- rename(DFP, Estatura_cm="Estatura (cm)", Peso_kg="Peso (kg)")
DFP
```

# Actividades

## Semana 3

### Lectura de datos diversos (Archivo EXCEL de Semana 1)

```{r, echo=FALSE, message=FALSE}
#install.packages("readr", , repos = "https://cloud.r-project.org/")
#install.packages("readxl", repos = "https://cloud.r-project.org/")
library(readr)
library(readxl)
```

```{r, echo=TRUE}
DD<-read_csv("Datos Diversos - Sheet1.csv")
DD
```

Observamos que se tienen 2814 *observaciones* y 23 *variables*

```{r, echo=TRUE}
dim(DD) # con esto vemos la cantidad filas y columnas

nrow(DD) # cantidad de filas

ncol(DD) # cantidad de columnas
```

Cargamos otra tabla (FAMOSOS1):

```{r}
datxl<- read_excel("FAMOSOS1.xlsx")
```

```{r}
"Tabla de actividades"
#table()

"Moda de actividades"
table(datxl$Género, datxl$Actividad)
```

Ejemplos de Preguntas usando datxl:

1.  Calcule cuántos personajes no se dedican al canto:

```{r}
table(datxl$Actividad)
```

En el excel hay 25 filas, pero al sumar las cantidades de table, se obtiene 24. L aepxlicacipon es, que hay famoso que no ha puesto sua ctividad y por lo tanto no sé nada de él.

En la tabla se tiene las personas que con seguridad han puesto su actividad.

Entonces, la cantidad de peresonas que respondieron son:

(num personas) - (num personas que cantan)

=\> 17

2.  ¿Qupe porcentaje se dedica a la tecnología?

```{r}
table(datxl$Actividad)
```

Total: 24 famosos $\rightarrow$ 100%

3 de tecnología $\rightarrow$ $\frac{100 \times 3}{24} = 12.5%$

3.  Indique la moda de la actividad de famosos: Es el valor que más se repite

```{r}
table(datxl$Actividad)
```

La moda es **CANTO**

4.  De los que cantan, ¿qué porcentaje son MUJERES?

Aquí se usa ACTIVIDAD y GÉNERO

```{r}
TABLITA<-table(datxl$Actividad, datxl$Género)
TABLITA
```

Primero ubicamos cuantos cantan (7)

De esos 7, identificamos cuántos son mujeres (2).

$\Longrightarrow \frac{100\times 2}{7} = 28.57$%

5.  ¿Cuántos son mujeres, con seguridad?

```{r}
table(datxl$Género)
```

Notamos que 23 personas han colocado su género y de ellos, 5 son mujeres.

$\Longrightarrow \frac{100\times 5}{23} = 21.74$%

6.  De los hombres, ¿qué % cantan?

```{r}
table(datxl$Género, datxl$Actividad)
```

Hay 18 en total y 5 son los que cantan

$\Longrightarrow \frac{100\times 5}{18} = 27.78$%

7.  Calcular la edad promedio

```{r}
mean(datxl$Edad)
```

No lo puede hallar, porque ene la columna EDAD, tal vez existe algunasc eldas vacías.

Para solucionar el problema, se hará que se ignoren las celdas vacías de esa columna

```{r}
mean(datxl$Edad, na.rm=TRUE)
```

La respuesta redondeada a dos decimales:

```{r}
round(mean(datxl$Edad, na.rm=TRUE), 2)
```

9.  Calcular la mediana

```{r}
median(datxl$Edad, na.rm=TRUE)
```

## Semana 5

### Función Apply

Aplic auna función para columnas o para filas

**apply(mat, 1:f o 2:c ,funct)**

Primero creo la matriz "mat":

```{r}
mat <- is.na(datxl)
mat
```

Utilizando apply, podremos ver la cantidad de NAs por variable

```{r}
apply(mat, 2, sum) 
```

Asimismo, podremos ver la cantidad de NAs por unidad muestral

```{r}
apply(mat, 1, sum) 
```

-   useNA = "always" Al usar table cuenta también a todos los NA

## Semana 6

## Semana 7

## Semana 8

## Semana 9